【裁判字號】    90,台上,4249
【裁判日期】    900712
【裁判案由】    因被告殺人等罪案件
【裁判全文】
最高法院刑事判決                                九十年度台上字第四二四九號
    上   訴   人  台灣高等法院高雄分院檢察署檢察官
    上訴人即被告  甲○○
右上訴人等因被告殺人等罪案件，不服台灣高等法院高雄分院中華民國九十年四月二
十六日第二審判決（九十年度上訴字第二三號，起訴案號：台灣屏東地方法院檢察署
八十九年度偵字第三四七○號），提起上訴，本院判決如左：
    主  文
上訴駁回。
    理  由
一殺人部分：
按刑事訴訟法第三百七十七條規定，上訴於第三審法院，非以判決違背法令為理由，
不得為之。是提起第三審上訴，應以原判決違背法令為理由，係屬法定要件。如果上
訴理由狀並未依據卷內訴訟資料，具體指摘原判決不適用何種法則或如何適用不當，
或所指摘原判決違法情事，顯與法律規定得為第三審上訴理由之違法情形，不相適合
時，均應認其上訴為違背法律上之程式，予以駁回。一本件上訴人檢察官上訴意旨略
稱：依據相驗案件調查報告表記載，警員於民國八十九年六月八日晚上八時三十分發
現被害人蘇茂生被刺殺。另證人即到現場處理之警員黃敏峰、陳有輝均證稱：到現場
時蘇茂生剛被送上救護車，蘇世杰在場說認識加害人姓「房」；嗣接到通報，謂加害
人在天文街。又依通聯紀錄所載，被告甲○○係於八十九年六月八日晚上八時四十八
分五十三秒打電話給「一一九」。警員既於晚上八時三十分抵達現場，蘇世杰並已告
知加害人姓「房」後，警員始接到被告在天文街之通報，則被告打「一一九」之前，
警員應可查證何人所為，已不合自首之要件，原判決認係自首，於法有違。二上訴人
即被告（下稱被告）甲○○上訴意旨略稱：(一)案發之前，被告坐在機車上先遭蘇茂生
持安全帽毆打頭部，被告始取出隨身攜帶釣魚用之小刀防衛。(二)被告曾於八十七年間
從高處墜落致頭部受傷，蘇茂生持安全帽毆打舊傷部位，係對生命之不法侵害，被告
取出小刀之目的在於遏止蘇茂生之攻擊，並無殺人之犯意。(三)蘇茂生受傷之部位僅有
左腋下一刀，顯係雙方拉扯時誤傷所致。原判決以蘇茂生之左腋下被刺一刀，刀身穿
透左上肺葉再刺透心包膜而進入左心室，即認定被告係於頭部遭毆打後，竟憤而起意
殺人，顯有違誤。(四)被告之行為僅屬傷害致死，並無殺人之故意，且合於正當防衛之
規定，未逾越必要之程度，至少亦有過當防衛之適用云云。
惟查：原判決撤銷第一審關於殺人部分之判決，改判仍論處被告殺人罪刑，係依憑被
告在第一審偵、審中坦承持刀刺殺蘇茂生左腋；目擊證人鄞強及其餘到場證人徐淑琴
、蘇世杰、余松輝之指證；並有供殺人用之摺疊短刀一把，血衣血褲各一件扣案，及
相驗解剖照片十六張附卷可稽，以為論據。並敘明蘇茂生確因遭被告持摺疊短刀刺中
左腋下，刀身穿透左上肺葉再刺透心包膜而進入左心室，因胸部穿刺傷致血胸造成心
包膜填充死亡，業經檢察官督同法醫師相驗、解剖明確，製有勘驗筆錄、相驗屍體證
明書、驗斷書、解剖筆錄及法務部法醫研究所法醫所醫鑑字第○六九○號鑑定書在
卷可憑。而被告係因懷疑其女友與蘇世杰有不正常關係，欲前往其住處查訪時，於八
十九年六月八日晚上八時二十八分許，在屏東縣潮州鎮○○路民主宮前與蘇世杰之兄
蘇茂生相遇，雙方發生爭執進而互毆，由於蘇茂生持安全帽毆打被告之頭部，被告竟
憤而起意殺人，從褲袋中取出摺疊短刀一把，朝蘇茂生之左腋下要害猛刺，其刀身穿
透左上肺葉、心包膜進入左心室。依其情節，被告於刺殺時用力極為猛烈，且在致命
要害部位，足認其有殺人之犯意。又被告體型結實強壯，身高與蘇茂生相若，被告雖
遭蘇茂生持安全帽毆打，但依當時情形，並非不能閃避，且安全帽亦非致命之兇器，
核無任何必須持刀殺害對方始足以防衛自己之正當理由存在，被告係因遭毆打始憤而
起意殺人，乃一種報復之行為，不生正當防衛或防衛過當之問題，因認被告應負殺人
罪責。被告嗣後雖否認有殺人之犯意，辯稱係正當防衛或防衛過當云云，乃飾卸之詞
，不可採信等情，已於理由說明綦詳。按刑法第六十二條所稱之發覺，係指有偵查犯
罪職權之公務員已知悉犯罪事實及犯罪之人而言，倘僅被害人或第三人知悉犯罪事實
及犯罪之人，而該管公務員尚不知有犯罪之事實，或雖知有犯罪事實，而尚不知犯罪
人為何人者，仍屬未發覺。原判決以：被告於殺人後因心生悔意，而於同日晚上八時
五十分許在屏東縣潮州鎮○○街八號其女友之住處，打電話向警方自首，並在該址等
候警察前來處理而受裁判，有屏東縣警察局勤務中心製作之「受、處理案件系統表」
一紙在卷可憑。而蘇茂生之配偶徐淑琴雖知悉犯罪事實及犯罪之人，但因隨救護車送
蘇茂生至醫院，故未及告知到達現場之警察，何人犯罪；另蘇世杰於被告殺人後雖亦
到場，但僅知行兇者姓「房」，並不知其真實名字。嗣到達現場之警察係接獲勤務中
心通報，謂加害人在潮州鎮○○街八號等候處理，始轉赴上址將被告帶回製作筆錄，
已分據徐淑琴、蘇世杰及到場處理之警察黃敏峰、陳有輝、周顓印供明在卷，因認被
告係於有偵查犯罪職權之公務員尚不知犯罪人為何人之前，打電話自首，合於自首之
要件，並無不合。檢察官上訴意旨以：到場之警員應可查證何人所為，認為不合自首
之要件云云，顯有誤解，自非適法之第三審上訴理由。又被告於第一審偵、審中始終
承認：持刀刺殺對方，或被打後持刀亂刺（見相驗卷第十頁背面、第十一頁背面、第
十二頁，偵查卷第十九頁背面，第一審卷第七頁背面、第十八頁、第一○九頁背面、
第一七一頁）。待上訴於本院後，改稱係雙方拉扯時誤傷云云，並非依據卷內訴訟資
料，執為指摘。至於其餘之爭辯，乃單純事實之爭執，均非適法之第三審上訴理由。
上訴人等徒憑己見，就原判決已說明事項或屬原審採證認事職權之適法行使，任意指
摘為違法，顯與法律規定得為第三審上訴理由之違法情形，不相適合。此部分上訴，
違背法律上之程式，應予駁回。
二傷害部分：
按刑事訴訟法第三百七十六條所列各罪之案件，經第二審判決者，不得上訴於第三審
法院，法有明文。本件傷害部分，檢察官上訴意旨略稱：依據被害人蘇世杰及證人余
松輝所供，並參酌蘇世杰兩膝之傷勢觀之，被告對於蘇世杰亦有殺人之犯意，非僅傷
害而已。另被告於上訴狀記載：對於原判決就殺人罪，處有期徒刑十五年，褫奪公權
八年；又傷害人之身體，處有期徒刑一年，應執行有期徒刑十五年六月，褫奪公權八
年，表示不服。應認對於傷害部分亦已提起上訴。
經查：本件第一審檢察官對於被告傷害蘇世杰部分，係依刑法第二百七十七條第一項
之普通傷害罪嫌提起公訴，並認與殺死蘇茂生部分，犯意各別，應分論併罰。而案件
是否屬於刑事訴訟法第三百七十六條所列各罪之範圍，尚有爭執者，應視當事人在第
二審言詞辯論終結前是否業已提出，如當事人本已主張非刑事訴訟法第三百七十六條
所列各罪，第二審仍為認係該條各罪之判決者，始得上訴於第三審法院 (司法院大法
官釋字第六○號解釋參照) 。本件被告傷害蘇世杰部分，依起訴書記載之事實及所引
用之法條，認係涉犯刑法第二百七十七條第一項之傷害罪嫌，並未道及涉有殺人罪嫌
。第一審就此部分，雖變更檢察官所引應適用之法條，改依殺人未遂論處罪刑，然被
告上訴後，第二審已撤銷第一審關於此部分之判決，改判刑法第二百七十七條第一項
之傷害罪，核屬刑事訴訟法第三百七十六條第一款之案件，被告就此部分自不得上訴
於第三審法院。又依卷內資料，檢察官在第二審言詞辯論終結前，關於普通傷害之罪
名，始終無爭執，亦不曾主張非刑事訴訟法第三百七十六條所列之罪，依前揭說明，
既經第二審判決，檢察官亦不得上訴於第三審法院。上訴人等就此部分，竟復提起上
訴，顯為法所不許，亦應駁回。
據上論結，應依刑事訴訟法第三百九十五條前段，判決如主文。
中      華      民      國     九十     年      七      月     十二     日
                              最高法院刑事第十二庭
                                  審判長法官  呂  潮  澤
                                        法官  陳  世  雄
                                        法官  孫  增  同
                                        法官  蕭  權  閔
                                        法官  洪  明  輝
      右正本證明與原本無異
                                              書  記  官
中      華      民      國     九十     年      七      月     十七     日


司法院資訊處製作；財團法人民間司法改革基金會備份。
